臺灣屏東地方法院民事判決　　　　　　　94年度簡上字第31號
上　訴　人　乙○○
訴訟代理人　陳世明律師
被上訴人　　甲○○○
訴訟代理人　謝信義律師
當事人間請求確定經界事件，上訴人對於中華民國94年2 月
25日本院屏東簡易庭94年度屏簡字第65號第一審判決提起上訴，
本院於民國94年10月26日言詞辯論終結，判決如下：
    主  文
上訴駁回。
第二審訴訟費用由上訴人負擔。
    事  實
甲、上訴人方面：
    除與原審判決書所載者相同茲予引用外，補稱：
(一)、系爭土地於91年經屏東縣里港地政事務所就鹽埔鄉地區土地
    地籍圖重測時，雖經屏東縣里港地政事務所依據相關鄰地界
    址及參照舊地籍圖等相關規定認定252 土地與253 土地應以
    如附圖所示編號C 、D 之連接線為界址，然屏東縣里港地政
    事務所所認定之結果，與舊地籍圖所載並不相符，顯然屏東
    縣里港地政事務所之認定尚非無疑問，況即因地政事務所之
    認定恐有錯誤，故有訴訟救濟制度之設計，本案訴訟之提起
    ，即是為了更正屏東縣里港地政事務所之認定，今原審又將
    地政機關認定之結果，作為法院判斷之理由，顯有倒果為因
    之謬誤。
(二)、原審囑託內政部土地測量局（下稱土地測量局）利用精密電
    子測距經緯儀為施測後與屏東縣里港地政事務所之鑑定結果
    ，發現二個鑑定機關所依據相關規定施測後所完成之鑑定圖
    及土地複丈結並無二致，而採為認定依據，惟上開二個鑑定
    機關所完成之鑑定圖及土地複丈成圖，其所顯現者，僅為雙
    方之主張之顯現，並無法確定何人之主張為真實可採。
(三)、所謂面積，乃是四周經界所圍成之區域，四周經界未經最後
    確定，面積即隨時有變動之可能，系爭2 筆土地之四周經界
    ，除本案訴訟外，均無經司法機關做最後確定，系爭2 筆土
    地之其他經界及面積，仍有變動之可能，故以未確定之面積
    數據，做為判斷本案經界之位址所在，顯有不妥。況內政部
    土地測量所測得之面積數據，除系爭界址外之其他經界，均
    是以舊地籍圖所載界線而計算面積，並非實際以上訴人現使
    用之位置測量計算面積。
(四)、84年間訴外人謝世界將坐落屏東縣鹽埔鄉○○段252 地號土
    地出售他人時，及被上訴人購買系爭土地時，屏東縣里港地
    政事務所均曾派員前來鑑界、指界，系爭土地之界址乃為舊
    圍牆所在位置（即舊地籍圖所載位置），且為被上訴人所自
    認，自應受其自認之拘束。又若依原審認定之經界，則上訴
    人信賴舊地籍圖所載及歷次地政人員鑑界所施作之圍牆，將
    落入被上訴人所有之土地內。且89年間上訴人在系爭坐落屏
    東縣鹽埔鄉○○段253 地號內挖井汲水位置，井口位置就鄰
    近圍牆，且經屏東縣政府核淮水權，足信，系爭土地界址應
    在舊圍牆位置，今若依原審之認定，則該水井位置將落入被
    上訴人之土地內。再者，現存圍牆之位置乃為舊地籍圖上系
    爭土地之界址，與內政部土地測量局就本案測量所製作之鑑
    定書之鑑定結果相符。並聲明：(一)原判決廢棄。(二)上廢棄部
    分，確定上訴人所有坐落屏東縣鹽埔鄉○○段253 地號土地
    與被上訴人所有坐落同段252 地號土地之界址，為如附圖所
    示A 、B 二點之連接線。
乙、被上訴人方面：
    除與原審判決書所載者相同茲予引用外，補稱：
(一)、被上訴人於原審準備程序係稱重測前系爭土地之界址，以圍
    牆為界址，但重測後應照91年之重測界址為兩造間之界址，
    並無自認之意。
(二)、關於兩造之界址，依被上訴人主張之界址，重測結果被上訴
    人所有土地面積0.663603公頃與土地登記面積0.6636公頃，
    只增加0.000003公頃，而上訴人重測後之土地面積，其土地
    登記面積僅不足0.000005公頃，顯示該鑑定圖極為正確。被
    上訴人主張的界址線與登記的面積比較符合。
(三)、舊地籍圖老舊，才有重新鑑界的問題，且兩造測出來面積沒
    有短少，而水權是依照舊地籍圖申請，自無法採為認定的依
    據。
丙、法院之判斷：
一、上訴人起訴主張坐落屏東縣鹽埔鄉○○段253 號土地，為其
    所有，被上訴人則為與其相毗鄰同段252 號土地之所有權人
    等情，業據提出地籍圖、土地登記簿謄本為證，被上訴人對
    此亦不爭執，上訴人此部分之主張，自堪信為真實。又上訴
    人主張其所有之前開地號土地上，與被上訴人所有之上開地
    號土地上，於重測前係以圍牆為界等情，為兩造所不爭執，
    且並本院原審勘驗屬實，製有勘驗筆錄在卷可稽（原審卷第
    96至99頁），堪信為真正。
二、上訴人主張被上訴人於原審審理時已表示兩造重測前系爭土
    地係以圍牆為界，故應發生自認之效力等語，惟查，所謂自
    認乃係對對造主張之事實，予以承認，被上訴人於原審之上
    開陳述，僅係對事實的描述，且其後尚有表示應以重測後之
    結果為界，探求當事人之真意，難認係對上訴人主張之事實
    予以自認。再者，經界訴訟，屬形成之訴，法院本即不受
    當事人聲明之拘束，法院應依職權調查事實及必要之證據。
    本件即是因重測結果有疑義，才提起的訴訟，上訴人復以被
    上訴人對重測前之狀況予以敘述，而認發生自認的法律效果
    ，無庸舉證，顯有誤會。
三、按重新實施地籍測量時，土地所有權人應於地政機關通知之
    限期內，自行設立界標，並到場指界。逾期不設立界標或到
    場指界者，「得」依左列順序逕行施測：一、鄰地界址。二
    、現使用人之指界。三、參照舊地籍圖。四、地方習慣；又
    按重測地籍調查時，土地所有權人均到場而不能指界者，地
    籍調查及測量人員得參照舊地籍圖及其他可靠資料，協助指
    界，並依下列方式辦理：（一）土地所有權人均同意該協助
    指界之結果者，視同其自行指界。（二）土地所有權人不同
    意協助指界之結果且未能自行指界者，應依土地法第四十六
    條之二第一項規定予以逕行施測。（三）土地所有權人不同
    意協助指界之結果而產生界址爭議者，應依土地法第四十六
    條之二第二項規定予以調處，土地法第四十六條之二及土地
    法第四十六條之一至第四十六條之三執行要點第五點分別定
    有明文。次按，相鄰兩土地，其具體界址何在，如有圖地相
    符之地籍圖可稽，以地籍圖為準，惟地籍圖如不精確，則應
    秉持公平之原則，依鄰接各土地之買賣契約或地圖、經界標
    識之狀況、經界附近占有之沿革、登記簿面積與各土地實測
    面積之差異等資料，合理認定之。本件兩造就相鄰土地之界
    址互有爭執，查系爭鹽埔段253 地號與252 地號土地間界線
    ，被上訴人於91年7 月4 日於實地辦理協助指界，同意其結
    果，上訴人則於91年10月1 日另行指界，雙方產生不一致之
    界址，發生界址糾紛，經地政機關依土地法第59條調處，依
    職權予以裁處，以91年7 月24日協助指界位置，作為雙方界
    址，上訴人不服調處提起本件訴訟。上訴人主張應以起訴狀
    附圖（附圖一）所示Ａ、Ｂ點之連接線為準，被上訴人則主
    張兩造土地之經界線即是原審判決確認之經界線。
(一)、查本件上訴人雖到場指界，惟與被上訴人同意協助指界之結
    果不一致，土地法第46條之2 第1 項所列4 項依據，雖係逾
    期不設立界標或到場指界，地政機關得依其規定順序逕行施
    測，本院認為上開標準，亦得列入本件界址之參考，爰分別
    予以酌如下：(1)鄰地界址部分：上訴人主張鄰地界址未定
    ，不能以鄰地為界等語，惟系爭兩造土地鄰地之界址，除
    本件外，並無其他糾紛，上訴人未能提出鄰地亦有糾紛之證
    明，自得以鄰地之界址為參酌依據。(2)現使用人之指界部分
    ：上訴人主張界址為如附圖所示之Ａ、Ｂ點之連接線，被上
    訴人則主張如附圖所示Ｃ、Ｄ點之連接線方為界址，則使用
    人之指界有爭執，無得以此為參考依據。(3)舊地籍圖部分：
    上訴人主張舊地籍圖之界址與使用現況相符等語，被上訴人
    則以舊地籍圖老舊，才有重測之必要，按「台灣地區之地籍
    原圖於第二次世界大戰時炸毀，目前各地事務所所使用之地
    籍圖，係日據時期依據地籍原圖套繪之副圖，台灣地區光復
    之初，限於人力、物力、財力不足，未能重新實施地籍測量
    ，乃以日據時期測量成果，辦理土地總登記，此乃當時不得
    已之權宜措施，此類地籍圖使用迄今已80餘年，折損、破舊
    、比例尺過小，不敷實際使用，自有賴地籍圖重測，重新建
    立新地籍測量成果，才能切實保障合法權益，因其測量技術
    及使用儀器原較日據時期精密優良，...... ， 加以複丈時
    誤差之配賦，乃使重測前後土地面積發生增減，成為必然事
    實，.... ， 依歷年辦理重測成果統計，重測前後發生面積
    增減者，各約佔3 分之1 。」（參照內政部74年9 月9 日74
    台內字第340883號函）。是依前開函示說明，為重新建立新
    地籍圖，土地重測乃有其必要，是以舊地籍圖既有不符合現
    狀之情，於確定界址時，非能全然以舊地籍圖為依據。(4)地
    方習慣部份：所謂地方習慣應是指該地段多數人慣常所採用
    的方式，而非使用現況，上訴人未能說明當地之地方習慣為
    何，自難以地方習慣予以確定兩造界址。
(二)、本院囑託土地測量局利用精密電子測距經緯儀，在系爭土地
    附近檢測91年度地籍圖重測所測設之圖根點，經計算檢核合
    格後，分別施測系爭土地當事人指界之位置及附近之界址點
    ，並計算其坐標輸入電腦，用自動繪圖儀展繪於鑑測原圖上
    （同重測前地籍圖比例尺1200分之1 及重測後地籍圖比例尺
    500 分之1）， 然後依據屏東縣里港地政事務所保管之地籍
    圖、地籍調查表，以及歷年複丈圖等資料，騰繪本案系爭土
    地及附近土地地籍圖經界線，與前項成果核對檢核測定於鑑
    測原圖上，為求圖面資料完整易於閱覽，做成比例尺1000分
    之1 鑑定圖（如附圖所示）。是上開二個鑑定機關所依據相
    關規定施測後所完成之鑑定圖及土地複丈成果圖之結果並無
    二致，且252 土地、253 土地之土地使用面積亦與土地登記
    簿上之登記面積相符，此即為政府實施地籍重測，以糾正舊
    地籍不正確之立法意旨。
(三)、又土地重測依土地法第46條之1 、第46條之2 及第46條之3
    ，暨第47條授權中央地政機關所訂之地籍測量實施規則有關
    規定辦理，其目的在於以較科學方法，更新測量技術和儀器
    ，普收測量整理實效，使地籍登記趨於正確，以杜糾紛。上
    訴人所有253 號土地於91年重測前，因當時地政機關之測量
    技術所致，造成上訴人實際上使用土地之面積多於土地登記
    簿上所登記面積有396 平方公尺（小數點以下四捨五入）；
    現因目前地政機關土地測量技術日趨成熟正確，其重測後上
    訴人所有253 號土地登記簿上所登記面積數量亦與上訴人實
    際擁有土地面積相符，是自應以較新及精密測量所得之重測
    後面積為準。
(四)、綜上所述，因時代之不同，使用之儀器、計算方式不同，亦
    可能產生重測後地籍圖、面積與重測前地籍圖、面積有所不
    一致之情事，本件舊地籍圖施測之結果，其面積與土地登記
    簿不符，自難單純採為認定之依據。而系爭土地之鄰地，並
    無糾紛，業如前述，則於其他鄰地界址確定之前提下，以如
　　附圖所示之Ｃ、Ｄ連接線而計算之兩造面積既與土地登記簿
    為相符，顯認以結果對於兩造而言方屬公平。上訴人主張因
    舊地籍圖係以如附圖所示編號Ａ、Ｂ連接線為二筆土地之界
    址，故應以舊地籍圖上之界址為界云云，並無可採。
(五)、又上訴人主張水權的位置及圍牆的設置係依據鑑界結果而設
    立，惟查上訴人於84年設定圍牆，係依使用現況而設立並未
    予以訂界，此有屏東縣里港地政事務所93年8 月31日屏里地
    二字第0930005896號函（見原審卷第75至76頁）在卷可稽，
    而水權的設置亦是依使用現況，均難以此採為認定界址之依
    據，併此敘明。
(六)、兩造其餘攻擊防禦方法，經審認後與本件判決結果不生影響
    ，自毋庸一一論述，併予敘明。
據上論結，本件上訴為無理由，依民事訴訟法第436 條之1 第3
項、第449條第1項、第78條，判決如主文。
中　　華　　民　　國　　94　　年　　10　　月　　31　　日
                  民事第二庭    審判長法　官　阮世賢
                                      法　官　涂春生
                                      法　官　吳思怡
右為正本係照原本作成。
本判決不得上訴。
中　　華　　民　　國　　94　　年　　10　　月　　31　　日
                                      書記官　劉音利
